臺灣雲林地方法院民事判決　九十年度簡上字第七七號
　　上　訴　人　庚○○○即蔡玉.
　　被上訴人　　戊○○
　　　　　　　　丙○○
　　　　　　　　乙○○
　　　　　　　　辛○○
　　　　　　　　己○○
　　　　　　　　丁○○
　　訴訟代理人　甲○○
右當事人間請求給付會款事件，上訴人對於中華民國九十年六月二十一日本院斗六簡
易庭八十九年度六簡字第二一二號第一審判決提起上訴，本院判決如左：
    主      文
原判決關於命上訴人給付鍾彩羚新台幣拾捌萬元及自民國八十九年九月二十九日起至
清償日止，按年息佰分之伍計算之利息，並由被上訴人代位受領部分，與該部分假執
行之宣告，暨該部分訴訟費用之裁判均廢棄。
右開廢棄部分，被上訴人在第一審簡易之訴駁回。
第一審（除確定部分外）及第二審訴訟費用由被上訴人負擔。
    事      實
甲、上訴人方面：
  一、聲明：如主文所示。
  二、陳述：本件合會會員鄭世顯於合會會首鍾彩羚（原名鍾彩卿）倒會（民國八十
      九年六月）時，尚有一會死會及一會活會，活會部分共繳交二十二次，含標息
      在內，其對鍾彩羚有四十四萬元之債權，死會部分則應繳十八萬元，二會相抵
      結果，鄭世顯將其尚餘二十六萬元債權中之十八萬元部分讓與上訴人，上訴人
      並於八十九年十一月十六日以林內郵局第九十二號存證信函通知鍾彩羚，主張
      將該十八萬元之債權與上訴人尚應繳納之死會會款十八萬元抵銷，是上訴人已
      毋須給付鍾彩羚任何死會會款，被上訴人請求上訴人應給付鍾彩羚十八萬元及
      法定遲延利息，並由被上訴人代位受領，為無理由。上訴人因未於第一審出庭
      或以書狀主張抵銷，致受不利之判決，茲特提出上訴，主張抵銷。
  三、證據：提出林內郵局第九十二號存證信函、回執、本院九十年度聲字第五號民
      事裁定、公示送達公告、裁定確定證明書（以上均為影本）為證。
乙、被上訴人方面：
  一、聲明：上訴駁回。
  二、陳述：除與原判決所載相同者，茲引用外，均補稱：鄭世顯偽稱其債權已讓與
      上訴人，實因上訴人乃其親族，而欲脫免上訴人會款之繳納；且按無論死會、
      活會之轉讓，均非得會首之同意，不生效力（最高法院六十七年台上字第三○
      ○八號判例參照），是鄭世顯即令將其對會首鍾彩羚之會款債權讓與上訴人，
      亦需經鍾彩羚之同意，方生效力，鍾彩羚既已表示不同意，鄭世顯轉讓活會債
      權之行為自不生效力，從而上訴人亦無從以受讓之活會債權與其所負之死會債
      務主張抵銷。
  三、證據：除援用第一審所提證據外，並聲請訊問證人鍾彩羚、鄭世顯。
    理      由
一、按本件合會契約乃成立於八十七年間，而現行民法債編中有關合會之規定，係於
    八十八年四月二十一日公布，自八十九年五月五日施行，民法債編施行法就民法
    債編合會一節既無特別明文得溯及適用於增訂前成立之合會契約，依一般法律不
    溯既往原則，本件自無新法之適用。前此關於「合會」之法律關係，依實務上向
    來見解，均認為依一般民間習慣，合會乃會首與各別會員間訂立之契約，會員與
    會員間除有特約外，並無法律關係之存在，是合會定期開標，以標金（即所謂會
    息）最高者為得標，會員得標時（按：即俗稱死會會員）應付出標金，此項標金
    為未得標會員（按：即俗稱活會會員）所應得之利益，會首倒會應認為有損害未
    得標會員所應得利益之行為，對於未得標會員，除應給付原繳會款外，並應負給
    付標金之義務（最高法院四十九年台上字第一六三五號、六十三年台上字第一一
    五九號、七十一年台上字第一八九○號判例參照）。本件被上訴人既均為合會會
    員，依前開說明，其等與其他死會會員間並無債權債務關係，是被上訴人以行使
    代位權之方式，主張代位會首鍾彩羚行使鍾彩羚對死會會員之權利，並將行使權
    利所取得之會款由被上訴人代位受領，於法自無不合。所應探究者，乃被上訴人
    是否合乎行使代位權之要件。按代位權者，乃債務人怠於行使其權利時，債權人
    為保全其債權，得以自己之名義，代位行使債務人權利之權利；申言之，代位權
    行使之要件為(一)須債務人怠於行使其權利，即債務人有此權利可行使而不行使；
    (二)須債權人有保全其債權之必要，即債權人如不代位行使債務人之權利，其債權
    即有不能受完全清償之慮；(三)除專為保存債務人權利之行為，須債務人已負遲延
    責任（民法第二百四十二條前段、第二百四十三條參照）。經查：本件合會之期
    間為八十七年九月二十日起至九十年三月二十日（原判決誤載為八十九年三月二
    十日）止，於八十九年六月間競標後即因會首鍾彩羚倒會而停標，此有本件合會
    會單、會首鍾彩羚書立之切結書附卷可稽。斯時被上訴人之活會會份，其各別之
    開標期日固均未屆至，然於原審訴訟程序進行中，本件合會原訂止會期日（即九
    十年三月二十日）屆至時，被上訴人既仍未受清償，會首鍾彩羚對於被上訴人自
    應負遲延責任。又鍾彩羚於倒會後行方不明，迄亦未針對死會會員行使請求給付
    死會會款之權利，其顯然已怠於行使權利，而被上訴人因鍾彩羚怠於行使其對死
    會會員之權利，且因無法直接向死會會員請求死會會款，亦有不能受完全清償之
    慮，是被上訴人自得代位提起本件訴訟，合先敘明。
二、本件被上訴人起訴主張：鍾彩羚於八十七年九月間邀集民間互助會（會首連會員
    共三十一員，每會二萬元），詎其於八十九年六月間倒會，避匿無蹤，上訴人及
    其餘死會會員於會首鍾彩羚倒會後即拒交會款，上訴人尚有十八萬元之會款未繳
    ，會首鍾彩羚既怠於向上訴人及其餘死會會員（其餘死會會員於原審判決後，均
    未聲明不服，已告確定）收取會款，原告自得依民法第二百四十二條、第二百四
    十三條之規定代位求償死會會款及法定遲延利息等情。上訴人則以：本件合會會
    員鄭世顯於合會停止時，尚有一會死會及一會活會，活會部分對會首鍾彩羚有四
    十四萬元之債權，死會部分則應繳十八萬元，二會相抵結果，鄭世顯將其尚餘二
    十六萬元債權中之十八萬元部分讓與上訴人，上訴人並於八十九年十一月十六日
    以存證信函通知鍾彩羚，主張將該十八萬元之債權與上訴人尚應繳納之死會會款
    十八萬元抵銷，是上訴人已毋須給付鍾彩羚任何死會會款等語，資為抗辯。
三、經查：鄭世顯於本件合會共參加二會，一會於八十九年二月間以四千六百元得標
    ，另一會為活會，活會部分共繳交二十二次，含標息在內其對會首有四十四萬元
    之債權，死會會款債務則為十八萬元，嗣經鄭世顯主張抵銷，已由原審認為有理
    由，並因鄭世顯及被上訴人未提起上訴而告確定等事實，為兩造所不爭執，自堪
    信為真實。鄭世顯嗣因鍾彩羚遷移新址不明，而向本院聲請公示送達，將其對鍾
    彩羚二十六萬元債權中之十八萬元讓與上訴人之意思表示，以公示送達之方式通
    知鍾彩羚，業經本院於九十年一月十八日以九十年度聲字第五號民事裁定裁定准
    許確定在案等情，有該裁定附卷可稽。被上訴人固主張無論死會、活會之轉讓，
    均非得會首之同意，不生效力，鍾彩羚既已表示不同意鄭世顯轉讓活會債權與上
    訴人，其轉讓自不生效力；又鄭世顯偽稱其債權已讓與上訴人，實因上訴人乃其
    親族，而欲脫免上訴人會款之繳納，此由鄭世顯於事後再持該項債權向會員溫憶
    樺、張美麗、吳月鳳、周精輝等人求償，可見其並未真正有讓與之本意，故其讓
    與應不生效力等語。按一般民間合會，係會首與會員間之債權、債務契約。會員
    除向會首領取得標金外，在得標前須按期繳納活會會款，得標後須按期繳納死會
    會款。會員將其會份讓與第三人，如為活會轉讓，則係債權、債務之轉讓，並非
    單純之債權讓與。如係死會轉讓，則純係債務之承擔。故無論為活會、死會之轉
    讓，均非得會首之同意，不生效力，最高法院固著有六十七年台上字第三○○八
    號判例可稽。惟會份之轉讓，乃合會契約當事人將其因契約所生法律上地位概括
    移轉與承受人，性質上屬於契約承擔，尚非本件鄭世顯將其活會會款債權轉讓與
    上訴人之情形所可比擬，是本件當無前開判例之適用，而應認其讓與屬單純的債
    權讓與，依民法第二百九十七條第一項前段規定，於債務人即鍾彩羚受通知時，
    即生效力，並不須經鍾彩羚之同意。再者，縱令鄭世顯於債權讓與上訴人後，仍
    以原債權向本件合會會員溫憶樺、張美麗、吳月鳳、周精輝等人求償（有本院九
    十年四月三十日雲院任民執庚決字第八十九─六四六九號執行命令在卷可佐），
    亦屬鄭世顯是否不當得利或侵害上訴人之債權而應負損害賠償責任之問題，尚難
    以此逕認鄭世顯與上訴人間讓與債權之行為不生效力。
四、上訴人固抗辯：鄭世顯將前開抵銷後尚餘二十六萬元債權中之十八萬元部分讓與
    上訴人，上訴人並已於八十九年十一月十六日以存證信函通知鍾彩羚，主張將該
    十八萬元之債權與上訴人尚應繳納之死會會款十八萬元抵銷等語。惟如前所述，
    鄭世顯既係於九十年一月十八日方經本院裁定准許將十八萬元之債權讓與上訴人
    之意思表示，以公示送達之方式通知鍾彩羚，則上訴人如何能於債權轉讓前之八
    十九年十一月十六日以存證信函通知鍾彩羚，主張將該十八萬元之債權與上訴人
    之死會會款債務十八萬元抵銷？且按抵銷，應以意思表示，向他方為之；非對話
    而為意思表示者，其意思表示，以通知達到相對人時，發生效力，民法第三百三
    十五條第一項、第九十五條第一項前段分別定有明文。所謂達到，係指意思表示
    達到相對人之支配範圍，置於相對人隨時可了解其內容之客觀之狀態而言（最高
    法院五十八年台上字第七一五號判例參照）。查：鍾彩羚於八十八年十一月八日
    即自雲林縣林內鄉林中村榮興四九之一號遷籍至雲林縣斗六市○○里○○路二一
    七巷五七弄十四號現址一情，有卷附鍾彩羚戶籍謄本可稽，並為兩造所不爭執，
    經核上訴人於八十九年十一月十六日所寄發給鍾彩羚之林內郵局第九十二號存證
    信函，其收件人住址仍載為「雲林縣林內鄉林中村榮興四九之一號」，且未經鍾
    彩羚本人簽收（簽收人為吳李菊妹），是此存證信函是否已達到鍾彩羚所能支配
    之範圍，而使鍾彩羚處於隨時得了解其內容之客觀狀態，即非無疑，上訴人既未
    能舉證證明鍾彩羚已處於可得隨時了解存證信函內容之狀態，其抗辯：抵銷之意
    思表示已於八十九年十一月十六日向鍾彩羚為之，因而發生抵銷之效力等語，即
    非可採。惟本件被上訴人既係代位行使債務人即鍾彩羚之權利，就第三債務人即
    上訴人而言，無論權利是由債務人自行行使，抑或由債權人代位行使（代位人行
    使債務人權利之行為並不限於為意思表示或受意思表示），均不應影響其法律上
    地位，因此，凡第三債務人對於債務人所得對抗之一切抗辯權，如有關權利不發
    生之抗辯、權利消滅之抗辯、同時履行之抗辯等，均得用以對抗債權人。本件上
    訴人既於本院第二審程序中，就其受讓所得十八萬元之債權與其對鍾彩羚所負十
    八萬元死會會款債務向被上訴人主張抵銷，則鍾彩羚對於上訴人應繳納之死會會
    款債權即因抵銷而歸於消滅，被上訴人自亦無得代位行使之權利。
五、綜上所述，上訴人抗辯其應向鍾彩羚繳納之十八萬元死會會款債務，已與其受讓
    自鄭世顯之十八萬元債權抵銷而消滅等情，自屬可信，被上訴人主張上訴人之抵
    銷不生效力等語，為不足採。從而，被上訴人本於合會之法律關係，請求上訴人
    給付鍾彩羚十八萬元及法定遲延利息，並由被上訴人代位受領，為無理由，不應
    准許。原審就此部分判命上訴人給付，並依職權為假執行之宣告，尚有未洽。上
    訴意旨指摘原判決此部分不當，求予廢棄改判，為有理由。爰由本院將原判決此
    部分予以廢棄改判如主文第二項所示。
六、本件事證已臻明確，兩造其餘之攻擊、防禦方法及舉證，經審酌後，於判決結果
    不生影響，爰不一一論列，併此敘明。
據上論結，本件上訴為有理由，依民事訴訟法第四百三十六條之一第三項、第四百五
十條、第七十八條、第八十五條第一項前段，判決如主文。
中　　　華　　　民　　　國　 　九十一 　　　年 　　一　 　月 　　二　 　日
                            臺灣雲林地方法院民事第一庭
                                  審判長法  官
                                        法  官
                                        法  官
